【裁判字號】    95,台上,2793
【裁判日期】    950518
【裁判案由】    違反公職人員選舉罷免法
【裁判全文】
最高法院刑事判決            九十五年度台上字第二七九三號
    上  訴  人  台灣高等法院台中分院檢察署檢察官
    被      告  甲○○
                        號
                乙○○
                        46弄.
    共      同
    選任辯護人  羅豐胤律師
上列上訴人因被告等違反公職人員選舉罷免法案件，不服台灣高
等法院台中分院中華民國九十五年三月七日第二審判決（九十四
年度選上訴字第二五三五號，起訴案號：台灣台中地方法院檢察
署九十三年度選偵字第五二號、九十四年度選偵字第五號；追加
起訴案號：九十四年度選偵續字第四號），提起上訴，本院判決
如下：
    主  文
原判決撤銷，發回台灣高等法院台中分院。
    理  由
原判決以公訴及追加起訴意旨略以：被告甲○○與乙○○係兄弟
關係，緣因甲○○與江連福同為第六屆立法委員候選人，甲○○
與乙○○二人竟基於使候選人江連福不當選之概括犯意聯絡，先
於民國九十三年十一月二十八日十二時十分許，在台中縣太平市
○○里○○路○段三十二巷口「玉林宮」前之宣傳車上，由宣傳
人員持內容為「江『三成』回扣第一？」之不實標語，並輪流在
宣傳車上演說，不時以「江『三成』回扣第一？」、「膨風第一
名？」、「江連福錢多第一名」等言語向該處不特定民眾發表言
論；復於同年十二月一日晚上，在台中縣太平市地區，放置「江
『三成』回扣第一？」等標語在宣傳車上發表同前不實言論，誣
指江連福涉嫌貪污、收取回扣、說謊及欺侮災民，目的顯然在使
選民產生江連福品德操守不佳之印象，足以影響公眾對於立法委
員候選人江連福品德操守判斷之正確性及選舉之公正性。因認被
告甲○○、乙○○涉犯公職人員選舉罷免法第九十二條之意圖使
候選人不當選，以文字傳播不實之事罪嫌等情，惟經審理結果，
認不能證明被告等犯罪，因而維持第一審諭知無罪之判決，駁回
檢察官在第二審之上訴，固非無見。
惟查：(一)、原判決論述被告等確有發表上揭言詞、文宣，惟證人
陳見連證稱：「甲○○來拜票時，我有向他反應停車場、菜市場
收租金及人家說江『三成』的事情」，證人張南松證稱：「甲○
○來我工廠拜票時，我向甲○○反應說看報紙有報導關於太平市
停車場建設、納骨塔出事的事，也有聽別人說江『三成』的事」
，證人陳瑩燦亦證稱：「我陪甲○○拜票期間，有不少選民提及
江連福江『三成』的事，他們說像花園公墓、第一市場違約收租
金等事情，我們回去後，就蒐集相關資料，證實有這些相關報導
，就針對這些資料，做一些文宣」等語。乃認被告等係於選舉期
間就選民之疑問，以質問口氣要求說明，並非無中生有或虛構之
詞，尚不符合意圖使人不當選而傳播不實之罪責。然依卷附台灣
台中地方法院檢察署八十九年度偵字第一一０一０號起訴書、台
灣高等法院台中分院九十一年度上訴字第一二二六號判決書所載
，案外人蘇炳彰、柯伶俐因不滿江連福對九二一大地震發放慰問
金、房屋倒塌鑑定不公等事，因而散發文宣公然漫罵江「三成」
等語，嗣江連福認有妨害其名譽而提出告訴，檢察官並提起公訴
，嗣因渠二人道歉，江連福撤回告訴，台灣台中地方法院遂為判
決不受理確定（選偵字第五二號卷第四０、三七頁），足認蘇炳
彰、柯伶俐指稱江連福收取三成回扣已屬虛妄。而陳見連、張南
松、陳瑩燦係稱聽別人說江「三成」之事情，渠等並非親自見聞
江連福有收取回扣三成之事，且渠等所稱聽別人說江連福收取回
扣三成等情，並未有具體之事證，則能否據陳見連等證人之證詞
即認被告等業經合理查證，而非惡意予以散布傳播等情，非無再
行研酌之餘地，原判決遽為有利被告等之認定，殊嫌率斷，並有
調查職責未盡之違誤。(二)、原判決復以八十九年十一月三十日聯
合報報導：「……九二一地震後，緊急命令期間，有部分發包工
程，決標價與底價相當接近，有的決標價佔底價高達百分之九十
五以上，其中金額最大的第一花園公墓納骨塔工程，底價（新台
幣，下同）為八千七百四十萬元，決標價則為八千二百六十萬元
……」；九十年六月二十二日自由時報報導：「市代會質疑公所
辦理納骨塔修復及新平停車場工程疑雲重重，疑有包商借牌、圍
標及洩露底價之嫌，將移請檢調單位調查……」；九十二年六月
十九日中華日報報導：「太平市第一花園公墓九二一地震重建工
程涉嫌借牌比價弊案……有四名廠商坦承借牌圍標……檢方先後
傳訊江連福……」；八十九年十二月二十九日中國時報、聯合報
報導：「太平市長江連福……涉嫌勾結太平第一公有市場管理員
……非法在市場騎樓設攤，向流動攤販收取每攤一日七百至八百
元的租金……」；九十年八月二十四日台灣日報報導：「外傳市
公所辦理八十九年度工程，疑有化整為零將採購金額壓低，成為
可限制性招標，而不對外公開招標，似有規避政府採購法規定之
嫌……」等情，認上開報導有的涉及災民利益，有的涉及工程圍
標，有的涉及違反政府採購法，有的涉及未經法定程序收取租金
之事，甚且有的業經檢方調查，從而被告等辯稱渠等發表「江『
三成』回扣第一」，乃本於選民疑問，經剪報發現並非空穴來風
，從而要求江連福公開說明，難認被告等之指訴為虛。惟上開報
紙報導或未指明江連福涉有舞弊，或並無報導江連福有收取回扣
等情，究竟上開證詞及報導如何能認與江連福收取回扣有關，而
足認被告等傳播江「三成」等言論非出於惡意，原判決未說明理
由，自有判決不備理由之違誤。且原判決既認上開報導有經檢察
官偵查，則究竟偵查、審判之結果如何？如該弊案早在被告等發
表上開言論之前，業經檢察官偵查終結而為不起訴處分，或經法
院判決無罪確定，而被告等猶故意指稱江連福有收取回扣三成等
語，能否認非惡意為之，尤非全無推求之餘地。原判決未審究詳
查及此，遽行判決，亦有調查職責未盡之違誤。以上或為上訴意
旨所指摘，或為本院得依職權調查之事項，應認原判決有撤銷發
回更審之原因。
據上論結，應依刑事訴訟法第三百九十七條、第四百零一條，判
決如主文。
中    華    民    國  九十五  年    五    月   十八   日
                      最高法院刑事第七庭
                          審判長法官  呂  潮  澤
                                法官  吳  昆  仁
                                法官  孫  增  同
                                法官  趙  文  淵
                                法官  吳      燦
      本件正本證明與原本無異
                                      書  記  官
中    華    民    國  九十五  年    五    月  二十五  日
                                                      J


司法院資訊處製作；財團法人民間司法改革基金會備份。
